【裁判字號】    90,易,578
【裁判日期】    920416
【裁判案由】    違反農會法
【裁判全文】
臺灣桃園地方法院刑事判決                            九十年度易字第五七八號
    公  訴  人  臺灣桃園地方法院檢察署檢察官
    被      告  丁○○
    選任辯護人  陳德義律師
右被告因違反農會法案件經檢察官提起公訴（九十年度偵字第二六六七號），本院判
決如左：
    主  文
丁○○共同農會之選舉，對於有選舉權之人，交付財物，而約其選舉權為一定之行使
，處有期徒刑拾月。
    事  實
一、丁○○前於民國八十三年間因瀆職罪，經檢察官提起公訴，其後於九十一年十月
    一日經台灣高等法院以九十年度重上更三字第二三九號判處有期徒刑伍月，於同
    年月三十一日確定，並於同年十二月二十四日易科罰金執行完畢。其間於八十六
    年間因妨害公務罪，經本院於八十六年八月二十六日以八十六年度易字第二九二
    八號判處有期徒刑五月，嗣經台灣高等法院於八十六年十二月二十六日以八十六
    年上易字第七一三三號駁回其上訴確定，並於八十七年二月二十七日易科罰金執
    行完畢。前開二罪係裁判確定前所犯之數罪，應定應執行刑併合處罰之。前開二
    罪雖尚未經定其應執行之刑，且已分別執行完畢，惟其二罪應執行刑之執行完畢
    日期應以該二罪中最後執行完畢日期之「九十一年十二月二十四日」為準，故本
    件丁○○所為，不構成累犯。
二、丁○○曾任桃園縣議會議員及桃園縣八德市農會理事長，於九十年一月間登記參
    選九十年度第十四屆（下稱本屆）桃園縣八德市農會理事候選人，並進而爭取理
    事長之職位。由於八德市農會第十三屆理事長丙○○、常務監事趙令城及總幹事
    謝長勝係屬同一派系（以下稱「舊派」），並掌握現任之優勢，致使屬於不同派
    系之丁○○與擬競選監事，並進而爭取常務監事之庚○○、擬競選理事之乙○○
    及曾任職於八德市農會，後因操守問題受到質疑，於八十九年一月六日遭該農會
    總幹事謝長勝解聘，而耿耿於懷，擬藉此次改選扳倒謝長勝，為其本人翻案，並
    進而爭取總幹事職務之甲○○（以下稱「新派」，甲○○、乙○○、庚○○三人
    部分另經本院以九十年度易字第七四九號判刑在案，以下稱「本院另案」）陷於
    苦戰，其四人乃於八十九年底某日相約在桃園縣八德市○○路○段九三三巷十一
    號丁○○住處內研商結合競選事宜，並決定按前開規劃進行。議定之後，丁○○
    乃於九十年一月間登記參選本屆八德市農會理事候選人，分別向支持新派之人展
    開遊說拉票。嗣於同年一月間本屆農會會員代表參選登記結束後，其等復在丁○○前開住處會商研判雙方選情，認為新派掌握可能當選之會員代表人數要勝選沒
    有十足把握，乃商議透過各種管道及方法極力拉攏同額競選選區，惟尚未表態支
    持己方之侯選人黃耀宗等人，尋求其等支持渠等所提出之理、監事候選人，以便
    提高其後理事長、常務監事選舉勝選之望，因甲○○覺得黃耀宗（黃某部分經本
    院另案判刑在案）之態度搖擺不定，乃提議其個人願意出資新臺幣（下同）五十
    萬元以金錢收買之方式爭取黃耀宗之支持，丁○○及庚○○、乙○○三人聞之均
    覺得可行，亦認為如此一來勝選之機會便大大增加，其四人乃共同基於對於農會
    理監事候選人有選舉權者交付財物，而約其選舉權為一定行使之犯意聯絡，先由
    丁○○透過不知情，惟與黃耀宗曾在桃園縣大溪鎮代表會同事之藍勝民，於同年
    二月三日至黃耀宗住處拜訪表達尋求其支持之意，黃耀宗聞之明白丁○○之意乃
    在其當選本屆農會會員代表之後，於理監事選舉時投票支持丁○○及其所推出之
    理監事人選，乃表示若丁○○這派能獲取大多數支持，其就願意幫忙，藍勝民於
    翌日將此交涉內容轉達與丁○○，丁○○得知黃耀宗可能支持之意後，即於同月
    七或八日晚間，偕同甲○○及另外二名真實姓名、年籍不詳之成年男子共同基於
    前開交付財物賄選之犯意聯絡，由甲○○攜帶自其不知情妻子邱明秀處取得之現
    金五十萬元，共同前往黃耀宗位於桃園縣八德市○○路○段十四號住處，惟黃耀
    宗斯時外出未遇，乃由將前開現金交付與黃耀宗之母親己○○，請其轉交與黃耀
    宗，並表示轉告黃耀宗約其於本屆農會理監事選舉時投票支持丁○○及渠等所推
    出之理監事人選，而共同約其投票權為一定之行使；嗣黃耀宗返家後，己○○乃
    告以上旨，並將該現金轉交與黃耀宗，黃耀宗明知此係丁○○等人就其當選農會
    代表後對於其後理監事選舉權為一定行使之對價，竟仍予收受並置於其母親房間
    床頭櫃內；嗣桃園縣警察局八德分局接獲線報得悉黃耀宗上開收受財物之事，乃
    於同月九日向臺灣桃園地方法院檢察署檢察官聲請至黃耀宗住處搜索，確在其母
    親己○○床頭櫃內扣得上開黃耀宗所收受之財物五十萬元，始循線查悉上情。
二、案經臺灣桃園地方法院檢察署檢察官據報後指揮法務部調查局桃園縣調查站（以
    下稱桃園縣調站）偵查起訴。
    理  由
一、訊據被告丁○○矢口否認有前述犯行，並辯稱：「我只有請藍勝民拜託支持，並
    沒有拿錢賄選，也沒有與乙○○他們謀議賄選。」等語。
二、本院查：
（一）被告、共犯乙○○、庚○○及證人黃耀宗分別於九十年一月間登記為桃園縣八
      德市農會本屆理事、監事及農會會員代表之候選人，業據其等於本件及本院另
      案桃園縣調站訊問時及偵、審中陳述在卷，且有桃園縣八德市農會第十四屆會
      員代表候選人、理事候選人及監事候選人名冊影本（偵卷第一八四至一八七頁
      ）在卷可稽。而證人黃耀宗於本屆農會會員代表選舉，因係同額競選而篤定當
      選等情，亦迭據其於本院另案桃園縣調站訊問時及偵查中陳述甚明；且其事後
      亦於九十年二月十五日會員代表選舉中當選等情，亦有八德市農會九十二年二
      月十八日桃八農總字第○五六三號函及檢附之「九十年度第十四屆會員代表理
      、監事當選人名冊」各一份在卷可稽（共犯乙○○及庚○○分別於同年月二十
      六日理、監事選舉中當選為理事及監事，被告當選為候補理事）。
（二）被告與共犯甲○○、庚○○、乙○○等人決意參選後，乃於八十九年底某日在
      被告住處，約定被告當選本屆農會理事後，繼而角逐理事長一職，甲○○則規
      劃出任總幹事、庚○○出任常務監事，以取代謝長勝所屬舊派人馬；嗣其等於
      九十年一月八日本屆會員代表、理、監事候選人登記截止後，因評估其等掌握
      當選之會員代表人數不足，乃於同年月，農曆過年前某日，再次於被告住處商
      議拉攏選區內同額競選篤定當選而非支持己方之農會會員代表侯選人，支持渠
      等所推出之理監事候選人，以提高其等選舉勝選及掌控八德市農會之望，因共
      犯甲○○由於與舊派之總幹事謝長勝有私人恩怨，乃提議其個人願意出資五十
      萬元，以金錢收買之方式進行爭取選區內同額競選而篤定當選農會會員代表之
      黃耀宗，被告及共犯庚○○、乙○○等人知悉後，對此提議均表應允等情，亦
      據共犯甲○○、乙○○二人於本院另案桃園縣調站訊問及檢察官偵訊時陳述明
      確（見本院卷（一）九十年三月十三日及同年月十四日訊問筆錄）。其中：
    (1)共犯甲○○於桃園縣調站訊問中供稱：「˙˙˙迄會員代表參選登記結束後，
      伊等四人再度在丁○○家中會商，當時認為依登記人數五十七人中，伊等所掌
      握的只有二十五、二十六票，要勝選沒有十足的把握，遂研究針對同額競選的
      會員代表候選人進行拉票作業，決定由伊本人負責黃明咸、黃文慶及黃耀宗三
      人，丁○○負責呂傳華，伊本人負責的部分，因黃明咸、黃文慶與伊有親戚關
      係，自認沒有問題，而黃耀宗部分因態度上搖擺不定，故伊提議伊個人負責的
      黃耀宗部分以金錢處理，丁○○、庚○○及乙○○三人均未表示異議」等語，
      於偵訊中供稱：「（會商後如何規劃向選民拉票？）伊說黃明咸、黃文慶二人
      是伊親戚，所以由伊負責拉他們二人之票，另黃耀宗也是伊負責，因阿宗搖擺
      不定，伊自己心裡想此人可以用錢收買，故伊自己決定拿五十萬元給黃耀宗請
      他到時候能支持伊要他支持的人選˙˙˙伊在與邱等三人說伊要處理伊負責那
      三人（黃明咸、黃文慶、黃耀宗）伊提到伊個人可以出五十萬元處理，伊的意
      思即指用五十萬來買票，但未說如何把五十萬元配給他們三人，故當時他們三
      人聽到黃耀宗由伊處理即未再多問」等語。
    (2)共犯乙○○於桃園縣調站訊問時供稱：「伊與甲○○、丁○○、庚○○在農會
      代表登記截止（一月八日）以後，為進一步研商選情，在今（九○）年一月農
      曆過年前某日下午，由甲○○召集在丁○○的家中聚會，評估四十一個農會代
      表名額中，本派登記參選廿一位，有當選廿席至廿一席的機會，如果拉攏黃耀
      宗、黃明咸、黃文慶等三人，則能夠扳倒謝長勝，甲○○因為與謝長勝有恩怨
      （渠曾經在八德市農會擔任出納遭到謝長勝解職），極力主張以賄選來擺平黃
      耀宗等人，渠並表示自己願意出資五十萬元作為打點三人賄款，當時丁○○、
      庚○○並未反對」等語，於偵訊中供稱：「甲○○因為跟謝長勝有過節，所以
      在討論中甲○○說他個人願意出五十萬元把三個姓黃的代表拉到伊等這邊來，
      包括黃耀宗˙˙˙伊等所達成的結論，是由甲○○自己出五十萬元用來爭取三
      個姓黃會員代表支持伊等˙˙˙（當天丁○○、庚○○對於甲○○準備用五十
      萬元來爭取三名黃性代表的這件事，他們的看法如何？）伊、庚○○、丁○○
      對於甲○○這項提議都認為可行，而且伊等都認為如果能爭取三名黃姓代表，
      伊方的勝選機會就很大，所以就推由甲○○以五十萬元的資金來拉他們三票˙
      ˙˙（甲○○說要以五十萬元來爭取黃耀宗等三人的票，他的意思是怎樣？）
      伊等的意思是向黃耀宗行賄，讓他競選會員代表，等他當選，再支持伊方所推
      出的理事、監事人選等語。
    (3)另共犯庚○○於前開桃園縣調站及檢察官訊問時雖否認有協議致贈金錢或不正
      利益予會員代表候選人之情事，惟對於其等協商搭配共同競選等情，亦坦承不
      諱。
（三）被告與共犯甲○○、庚○○、乙○○為上開協議後，另由丁○○透過不知情之
      證人藍勝民於同年二月三日向被告黃耀宗表達尋求支持之意乙節，業據證人藍
      勝民於偵查中證稱：「（丁○○是否曾經拜託你向黃耀宗表示請他在這次農會
      選舉中支持他選理事？）有，是在今年春節期間他以電話問伊跟黃耀宗認不認
      識，伊說認識，他就問伊能不能向黃耀宗詢問他能不能支持丁○○選理事，如
      果可以就拜託他支持，因為選情緊繃，所以他需要黃耀宗的支持˙˙˙（丁○○的事你有無轉達給黃耀宗知道？）今年二月三日，伊到桃園市淞園餐廳參加
      有人壽宴，之後順路在晚上八時左右到他家，同行的有藍文川、江朝宗、陳佳
      威三人到他家拜訪˙˙˙伊就請他支持丁○○，並且告訴他丁○○有請伊幫他
      拉票，他向伊表示如果丁○○支持代表人數較多，他就會支持他」等語。另證
      人黃耀宗就此亦於偵查中坦承：「藍勝民和藍文川曾帶二位朋友找過伊，其中
      藍勝民跟伊說過這次農會選舉能否替『阿國』（丁○○）幫忙，其稱他受丁○○之託請伊幫忙。（你有無答應幫忙？）有，伊有答應，但伊有提到他要選得
      上伊幫忙才有意義等語（偵卷第一三、一四、二八、二九、三九頁）。
（四）被告等四人為前開協議及知悉黃耀宗可能支持後，即由共犯甲○○自其不知情
      妻子邱明秀處取得現金共五十萬元等情，除迭據甲○○於前開訊問中供承不諱
      外，亦據證人，即其妻邱明秀於桃園縣調站訊問時證稱：「因伊丈夫甲○○向
      伊說其需要錢，所以伊在今年一月二十日由伊婆婆官月香在八德市農會大福分
      部帳號0000000帳戶內提領十五萬元，再加上伊本身現金五萬元，總計
      二十萬元，於當日下班後帶回家給予甲○○，另於今年二月五日由伊在八德市
      農會帳號0000000帳戶內提領十萬元，亦於下班後交予甲○○，另於今
      年二月六日上班前伊將伊在第一商業銀行八德市大湳分行存摺（帳號0000
      0000000號）交予甲○○，由甲○○自己去第一商業銀行八德市大湳分
      行提領二十萬元，前述金額共計五十萬元交予甲○○」等語明確，復有上開存
      款帳戶存摺影本附本院卷（一）可稽。
（五）同年二月七或八日晚間由共犯甲○○攜上開五十萬元款項，與被告及另二名真
      實姓名、年籍不詳之成年男子共同前往黃耀宗住處，惟黃耀宗當時外出不在，
      乃由被告甲○○將前開款項取出交付與證人，即黃耀宗之母親己○○請其轉交
      ，並請其代為轉知被耀宗於本屆農會理監事選舉時投票支持被告等所推出之人
      選等情，業據證人己○○於桃園縣調站訊問中證稱：「丁○○跟他的三友人˙
      ˙˙到伊家中，說要找伊大兒子黃耀宗談事情，但因黃耀宗外出不在，所以丁○○等人就留下五十萬元的現鈔（五疊面額為一千元的紙鈔）在客廳的椅子上
      ，丁○○表示這些錢是要給伊大兒子黃耀宗的，叫伊交代黃耀宗一定要支持丁○○選舉，隨後他們就離開，因伊大兒子黃耀宗不在家，為安全起見，所以伊
      將這筆五十萬元的現金放在伊房間的床頭櫃內」等語；並於偵查中證稱：「（
      拿錢給你時有無交待何事？）有說他選農會代表時要投給他（提示丁○○相片
      ，此人是否當天拿錢給你的？）不清楚何人給，但此人當天有來（拿那包錢的
      人是否有說要你跟你兒子說支持丁○○？）當時他們都穿西裝，向伊表示要轉
      告伊兒子要支持他們˙˙˙（丁○○等人拿這筆錢來時是否有說要請黃耀宗支
      持丁○○選農會代表？）有。」等語明確（偵卷第十頁、二一、二二頁）。證
      人己○○與被告彼此間並無間隙，此業據被告丁○○於偵查中陳述在卷（偵卷
      第九三頁），衡情證人己○○於偵查中經調查員及檢察官提示丁○○照片（偵
      卷第一二頁。被告雖辯稱：「該照片係七十八年照的，跟我現在出入很大。」
      ，惟比對前述照片與被告於本院審理期日所拍攝之照片，除後者稍胖外，臉型
      、輪廓完全一樣，是被告前開所辯亦不足採。），故證人己○○就「被告於交
      付款項當天確有一同前往」一事，當不致有誣指或誤指之情形。再佐以被告經
      法務部調查局以控制問題法、混合問題法實施測謊結果：「其所供（一）其不
      知何人將系爭五十萬元送至黃耀宗住處；（二）其未將系爭之五十萬元送至黃
      耀宗住處；」等二陳述，經測試均呈情緒波動之反應，研判有說謊等情，此有
      該局陸(三)字第九Ｏ一三一六九九號鑑定通知書附案卷可稽（偵卷第一三六頁
      ）。由此亦可佐證被告所辯未曾送錢至證人黃耀宗住處等語，要屬卸責之詞，
      不足採信。另證人，即己○○之次子戊○○於己○○在桃園縣調站訊問時，在
      場陪伴，並於筆錄上簽名，有前開筆錄可稽（偵卷第十一頁）。雖證人戊○○
      於本院審理時證稱：「當天我回來看到有很多警察來搜查，將我哥哥帶走，農
      會總幹事來我家，他對我母親說，你要說錢是丁○○拿來的，這樣你的兒子才
      會沒有事情，丁○○在警察局裡已經承認了，當時我在旁邊有聽到總幹事對我
      母親這樣說。（後來你是否有陪同你母親到調查局？）有的，但是我沒有入內
      ，我在外面等他。我在外面的會客室等他，母親的筆錄我沒有看到。（關於總
      幹事、警察要你母親說錢是丁○○拿來的事情，你哥哥黃耀宗是否知道？）他
      不知道，因為他之前就被帶走了，後來他回來後，我有跟他說過一下，說總幹
      事有來說錢是誰拿的。（何時說的？）不知是當天晚上還是隔天早上。」等語
      （審理筆錄第三至五頁）。惟：(1)證人戊○○係三十二年五月十五日出生，案
      發時係五十幾歲之人，其於其母己○○桃園縣調站訊問時如未在場與聞，其何
      以在筆錄後方之「在場人」欄處簽名？(2)再其稱：「係農會總幹事及警察要其
      母親指證被告送錢」等語，惟證人己○○於本件查獲之初二度警訊時（無人在
      旁陪伴），反而供稱「扣案之五十萬元係其女兒拿給她的」等語（偵卷第六四
      至六六頁）。是本件證人己○○之指認如確係農會總幹事及警員教唆所致，則
      證人己○○應係於警訊中即指述。(3)又證人戊○○供稱：「於案發當晚或隔天
      早上即告知其哥哥（黃耀宗）上情」，亦即證人黃耀宗至遲於九十年二月十日
      早上即知「農會總幹事（或承辦警員）要其母親指證被告之情」。惟其於其後
      歷次偵訊及本院另案調查時何以均未有此陳述，甚至於本院另案九十二年二月
      二十日審理時辯稱：「我母親已經八十幾歲了，調查局叫她怎麼講她就怎麼講
      。」（當日審理筆錄第五頁）。綜上各點顯示，證人戊○○前開所述，顯然不
      實，應係迴護被告之詞，不足採信。
（六）而本件係桃園縣警察局八德分局接獲線報得悉證人黃耀宗上開收受賄賂之事，
      乃向臺灣桃園地方法院檢察署聲請搜索票至其住處搜索，並在其母親己○○房
      間床頭櫃內扣得上開被告等共同交付之五十萬元款項，此有搜索票及搜索扣押
      筆錄（見同上偵查卷第六二至六三頁）附卷可稽。又扣案賄款之包裝袋上，確
      實留有共犯甲○○之指紋一枚，亦有桃園縣警察局八德分局九十年三月八日德
      警分刑字第Ｏ八四二八號函檢送之內政部警政署刑事警察局九十年三月五日
      刑紋字第二七五九三號鑑定書（附本院卷（一））在卷可按。參以證人即上開
      接獲線報之桃園縣警察局八德分局刑事組長陳錦宗於偵查中證稱：「伊負責農
      會選舉查察之情報蒐集工作，伊是在一個飯局中聽到有人以六位數金額進行賄
      選，之後伊於九十年二月八日下午至八德市農會找謝長勝但沒找到他，伊便交
      待裡面員工轉告謝長勝回來之後與伊聯絡，翌日上午七時三十分許，謝長勝回
      電找伊表示想見面一談，雙方乃約好在八德市農會桃鶯農會辦事處見面，見面
      之後雙方先談了一些比較複雜的選區，有關投票箱安全的問題，接著伊便問他
      有一則情報顯示，有人以六位數金額行賄農會會員候選人一事，問他是否真有
      其事？他說曾在飯局中聽到確有其事，伊便問他對象是誰？他說是一個會員，
      名字裡有一個宗字的，伊又問他是誰？他說是一個同額競選的會員，家住八德
      市○○路，伊拿出名單核對之後，問他是不是黃耀宗？他說可能是，伊問他金
      額有多少？他說六位數，可能是三十或五十，伊問他是不是五十？他說可能是
      哦，伊就問他賄款還在不在？放在何處？他說可能放在他母親的房間裡，伊又
      問他放在她母親房間內的那裡？他說你在床底下或床頭櫃內找找看等語（偵卷
      第五三、五四頁）及證人己○○於本院另案調查中就上開扣得五十萬元乙節，
      亦一再陳稱確係他人所交付由其收受等語（見本院另案九十年八月十四日訊問
      筆錄），足徵本件確係被告與共犯甲○○等人於交付五十萬元款項與證人己○○後，證人己○○確實已將上情轉告與黃耀宗。至證人己○○於桃園縣調站詢
      問時及偵查中雖供稱：未將交付款項之事告知黃耀宗等語，要係迴護其子黃耀
      宗之詞，不足採信，併此說明。
（七）至共犯甲○○雖迭於桃園縣調查站訊問時及本院另案偵、審中供稱：「上開五
      十萬元係伊開車至被告黃耀宗住處搭載後在車上直接交付」等語；證人黃耀宗
      於本院另案審理中亦供稱：「該五十萬元是被告甲○○開車至伊住處搭載後在
      車上所交付，伊收下回家後交付給伊母親己○○」等語。惟查：
    (1)證人黃耀宗就上開在其住處扣得五十萬元款項來源乙節，於本件偵查中分別供
      稱：「伊不清楚，伊不知道伊家中為何有五十萬元現金，不是伊交給伊母親
      保管的，伊平日甚少有大筆金錢進出，如有大筆金錢伊都放置於伊房間的鐵桌
      內」等語、「九十年二月八日當天下午三時左右有不知名男子至伊八德市家
  中拜訪，並約伊至萬客隆超市後方見面，伊因不認識該名男子即予以拒絕，該
      名男子表示受人委託要交給伊一包現金，伊追問到底是何人為了何事要交給伊
      此包現金，該名男子當場即表示係受八德市農會新的一派人員委託前來尋求本
      人支持並轉交此包現金給伊本人，伊當場即表示此行為係違法的，即予以拒絕
      。該筆金錢是九十年二月八日我出門參加八德市仙公廟款待義工聚餐之後，有
      人往本人霧中致送。」（偵卷第一三至一五、七二、七三頁）。其後於本院另
      案其所涉違反農會法案件中則分別供稱：「大約在九十年二月八日宴請義工前
      某日下午甲○○打伊行動電話與伊聯繫，表示有事與伊商量，伊當時答應由他
      前來伊八德市住處會面，之後大約三點左右先有一名不知名年輕男子前來伊家
      向伊表示八德市農會新的一派（即丁○○那一派）有交代五十萬元現金要給伊
      ˙˙˙該名男子說完並要伊隨他前往介壽路上的萬客隆超市拿取該筆款項，但
      因伊與該年輕男子互不認識，故並未隨同領取該五十萬元現金，後來伊即騎機
      車離開八德市住處云云；甲○○曾打過電話給伊，說他要來找伊，伊有答應見
      他，後來他在當天下午開車到伊家˙˙˙伊就上他的車子˙˙˙在車上他拿一
      包錢給伊˙˙˙下車時伊把錢留在車上，沒有帶下來。」等語（本院卷（一）
      桃園縣調站及檢察官訊問筆錄）；嗣本院另案審理中始改為上開供述。綜合其
      上開所述，不僅先則否認不知該五十萬元款項來源，其後改稱係某不知名男子
      表示欲交付該款項但並未收受，復改稱係先有該不明男子表示欲交付款項，其
      後甲○○在車上欲交付但其並未收受，至本院另案審理中始改稱當天並無他人
      先騎機車找伊而為與上開被告甲○○相同陳述。是其陳述上開金錢交付方式先
      後不一，已難憑信。
    (2)況且證人黃耀宗於前開於本院另案審理時所述「其收受該款項後即轉交其母親
      己○○」一事，證人己○○不僅於前揭桃園縣調查站及偵查中均未提及此事，
      且於本院另案調查中一再供稱：「該筆錢係他人拿來要其交付其子黃耀宗」，
      且經本院質以：「錢是你兒子拿給你的還是別人？」，其猶答稱：「我真的忘
      了」等語（見本院另案九十年八月十四日訊問筆錄）。由此可見，證人黃耀宗
      此部分所述不實。
    (3)前述賄款係被告於其餘三人一同送至黃耀宗住處交予證人己○○轉交一節，業
      據證人己○○證述在卷，已如前述。足徵共犯甲○○及證人黃耀宗上開所述顯
      係事後為維護被告之詞，難以憑採。
（八）共犯甲○○於本院另案調查審理時雖另辯稱：「我係要求黃耀宗在選上農會代
      表後，為我前開遭解聘之事申冤，與丁○○理事選舉無關」等語；證人黃耀宗
      亦為相同之辯詞。然查：共犯甲○○上開所述交付款項目的係為請證人黃耀宗
      於當選農會代表後幫忙其先前遭解聘一事，不僅於本院另案桃園縣調站訊問時
      及偵查中未曾提及，且本件確係由被告黃耀宗母親己○○代為收受該款項，亦
      據認定如前，而證人己○○前開亦一再證稱係為支持丁○○本件農會選舉之事
      ，參以共犯甲○○前開於桃園縣調站及偵查中一再陳述交付五十萬元之目的係
      為取得證人黃耀宗支持丁○○及渠等所推出之理事人選，及證人黃耀宗於桃園
      縣調站詢問中所述：「˙˙˙意思是要伊在當選後支持他這一邊，不要讓謝長
      勝那一邊勝選以替他在八德市農會服務時遭總幹事無故解聘一事出一口氣」等
      語（本院卷（一）），顯見共犯甲○○上開交付款項目的，確係為使證人黃耀
      宗於當選農會代表後，支持渠等於其後之理監事選舉。是被告、甲○○等一方
      與證人黃耀宗就此已有交付財物約定投票權為一定行使之合意，至共犯官游得
      上開所述先前遭解聘一事，無非係其參與本件投票行賄犯行之動機。是其等上
      開所辯，核屬飾卸之詞。
（九）至共犯甲○○另辯稱：「交付上開五十萬元款項係伊個人行為，並未與丁○○
      及庚○○、乙○○等人為上開謀議」等語；共犯庚○○亦辯稱：「協議當天甲○○並未提議交付五十萬元之事，伊對其後交付財物與黃耀宗之事並不知情」
      ，共犯乙○○於亦辯稱：「上開協議當時沒有聽到被告甲○○說要拿錢出來，
      是後來伊離開後，甲○○在大門門口對伊講他被解聘要出錢贊助，但伊反對甲○○交付金錢以爭取支持其後即離去，此時丁○○、庚○○在客廳坐，伊對於
      被告甲○○其後上開交付款項並不知情」等語。惟查：(1)被告及共犯庚○○、
      乙○○等人因選情告急，乃與共犯甲○○共同決議交付財物以爭取證人黃耀宗
      於本屆農會理監事選舉支持一事，不僅迭據共犯甲○○於本院另案桃園縣調查
      站及偵查中陳述甚明，且核與共犯乙○○前開於桃園縣調站及偵查中所述一致
      ，已如前述；(2)況且，若共犯甲○○未於上開協議中提及以交付財物爭取證人
      黃耀宗支持，何以經檢察官於偵查中再質以前揭偵查中所述提議內容，共犯甲○○猶答稱：「當時講的都實在」等語，至共犯乙○○部分，則經檢察官質以
      ：照你前開說法，庚○○、丁○○是否都明白甲○○準備向黃耀宗行賄買票並
      同意他這麼做？其答稱：「是的，關於這點我可以確定」等語。（本院卷（一
      ）其二人偵訊筆錄）。
（十）綜上所述，被告上開辯解，均屬卸責之詞，難以憑採。本件被告與共犯甲○○
      、庚○○、乙○○右揭共同農會選舉對於有選舉權人交付財物而約其選舉權為
      一定之行使犯行事證明確，堪以認定，應依法論科。
三、按農會法第四十七條之一第一項第一款、第二款之農會選舉投票受賄罪、行賄罪
    ，旨在維護農會選舉之公平與純正，是有關選舉權人之解釋，若嚴格拘泥於狹義
    之文義解釋，即須一律以行賄、受賄時已現實具有有投票權人之資格者為限，則
    對提前之行、受賄行為（就本件而言，即係為於農會代表選舉產生後求其後之農
    會理事選舉順利當選而提早為此投票行賄行為）法律即無從加以約制處罰，無異
    鼓勵賄選者提前為之，以為脫法，實非立法本意。故就本件而言，該條行賄之對
    象及受賄之主體，雖尚未經當選為農會會員代表，但選舉結果，若已當選為農會
    會員代表而取得投票權者即與上開所規定「有選舉權之人」之要件該當（最高法
    院九十年度第六次刑事庭會議決議意旨參照）。核被告所為，係犯農會法第四十
    七條之一第一項第二款之對於有選舉權之人交付財物而約其選舉權為一定之行使
    罪。公訴意旨認被告右開所為係犯農會法第四十七條之一第一項第三款之對於候
    選人交付財物約其為一定之競選活動罪，然按上所述，本件被告等交付財物目的
    係為求黃耀宗於其後農會理監事選舉支持渠等所推理監事人選，並非以此要求黃
    耀宗為競選農會會員代表活動，是公訴人此部分所指尚有未合，然上開交付財物
    以約使黃耀宗於農會理監事選舉時選舉權為一定行使此事實業於起訴書犯罪事實
    中敘及，是此部分自在起訴範圍之列，本院自應審理並變更公訴人所引上開起訴
    法條。被告與甲○○、庚○○、乙○○及上開不知名二成年男子，就前揭交付財
    物與被告黃耀宗間，具有犯意聯絡及行為分擔，為共同正犯。又被告前曾犯有如
    事實欄第一項所示之瀆職及妨害公務罪，經分別判刑確定並執行等情，有台灣高
    等法院以九十年度重上更三字第二三九號、本院以八十六年度易字第二九二八號
    刑事判決抄本及台灣高等法院被告全國前案紀錄表各一份在卷可稽。被告於八十
    六年間所犯妨害公務罪所處之徒刑雖係於八十七年二月二十七日易科罰金結案，
    惟因被告先前於八十三年間所犯，應併合處罰之瀆職罪至九十一年間始判刑確定
    ，於同年十二月二十四日易科罰金執行完畢。是被告所犯前述其二罪應執行刑之
    執行完畢日期應以該二罪中最後執行完畢日期之「九十一年十二月二十四日」為
    準，故被告本件所為，尚不構成累犯（最高法院八十八年度台非字第一六一號及
    九十年度台非字第三四○號判決要旨參照）。公訴意旨認被告本件所為係屬累犯
    ，尚有誤會。爰審酌被告之犯罪動機、目的、行賄數額金額不小、以金錢損害農
    會選舉公平性、被告曾擔任民意代表，不知為民眾之表率，其先前擔任議員期間
    收受不正利益投票案件審理期間，仍不知警惕，再犯本件，犯後又一再飾詞否認
    ，毫無悔改之意，自不宜輕縱，惟被告所犯為最重本刑三年有期徒刑之罪，行為
    後未及選舉即為警查獲，且其行為尚不構成累犯，公訴人求處有期徒刑四年，失
    之過重等一切情狀，量處如主文所之刑，以資懲儆。
四、至於扣案之五十萬元，係被告與共犯甲○○等人交付行賄之財物，並非其等收受
    之財物，公訴人認應依農會法第四十七條之一第二項規定諭知沒收，尚有誤會（
    該筆現金五十萬元係黃耀宗犯該條第一項第一款之罪所收受之財物，業經本院九
    十年度易字第七四九號案件內諭知沒收在案），併此說明。
五、據上論斷，應依刑事訴訟法第二百九十九條第一項前段、第三百條，農會法第四
    十七條之一第一項第二款，刑法第十一條前段、第二十八條，判決如主文。
本案經檢察官黃俊茂到庭執行職務。
中      華      民      國    九十二    年      四      月     十六     日
                                臺灣桃園地方法院刑事第六庭
                                      法  官  潘  進  順
右正本證明與原本無異。
如不服本判決，應於判決送達後十日內向本院提出上訴狀( 應附繕本 )，上訴於臺灣
高等法院。
                                      書記官  簡  慧  瑛
中      華      民      國    九十二    年      四      月      十八    日
附錄本案論罪法條：
農會法第四十七條之一：
農會之選舉有左列行為之一者，處三年以下有期徒刑，得併科三萬元以下罰金：
一、有選舉權之人，要求、期約或收受財物或其他不正利益，而許以不行使其選舉權
    或為一定之行使者。
二、對於有選舉權之人，行求、期約或交付財物或其他不正利益，而約其不行使選舉
    權或為一定之行使者。
三、對於候選人行求、期約或交付財物或其他不正利益，而約其放棄競選或為一定之
    競選活動者。
四、候選人要求、期約或收受財物或其他不正利益，而許以放棄競選或為一定之競選
    活動者。
犯前項之罪者，所收受之財物沒收之。如全部或一部不能沒收時，追徵其價額。


司法院資訊處製作；財團法人民間司法改革基金會備份。
